臺灣新北地方法院民事判決
                                    105年度重訴字第337號
原      告  張智誠  
訴訟代理人  蕭萬龍律師
複  代理人  吳桂鈴  
被      告  王瓊珠  


            張樹仁  
            張靜文  
            張樹泉  
被      告  力新木業有限公司（被告陳永隆等125人之承當訴


法定代理人  陳菁芸  
訴訟代理人  姚本仁律師
複  代理人  何思瑩律師
訴訟代理人  詹宗諺律師
被      告  洋億企業股份有限公司（陳堯宗之承當訴訟人）

法定代理人  王慧瑜  
訴訟代理人  周仕傑律師
參  加  人  台北富邦商業銀行股份有公司

法定代理人  程耀輝  
訴訟代理人  林志傑  
            陳興俊  
上列當事人間請求分割共有物事件，經本院於民國110 年11月10
日言詞辯論終結，判決如下：
    主 　　 文
兩造共有新北市中和區三民段六四六、六五二、六五三、六五四
地號土地應依附圖三所示之分割方式合併分割，即附圖三A部分
面積二千九百七十六點一一平方公尺分歸被告力新木業有限公司
取得；B部分土地面積一一一零點零六平方公尺分歸原告及被告
王瓊珠、張樹仁、張靜文、張樹泉依附表四【E欄】之方式分別
共有。
兩造共有新北市○○區○○段○○○○○地號土地分歸被告力新木業有限
公司所有。
被告力新木業有限公司應補償原告、被告王瓊珠、張樹仁、張靜
文、張樹泉、洋億企業股份有限公司各如附表四【J欄】所示之
金額。
原告及被告王瓊珠、張樹仁、張靜文、張樹泉應補償被告洋億企
業股份有限公司各如附表四【K欄】所示之金額。
訴訟費用由兩造按附表五所示之比例負擔。
    事實及理由
壹、程序方面
一、按因不動產之物權或其分割或經界涉訟者，專屬不動產所在
    地之法院管轄，民事訴訟法第10條第1項定有明文。查本件
    原告起訴請求合併分割新北市○○區○○段000○000○000○000地
    號土地（下分稱646、652、653、654號土地，並合稱646號
    等4筆土地）及訴請分割新北市○○區○○段00000地號土地（下
    稱652-1號土地，並與646號等4筆土地合稱系爭土地），均
    位於本院轄區，本院自有管轄權。
二、按訴訟繫屬中為訴訟標的之法律關係，雖移轉於第三人，於
    訴訟無影響。前項情形，第三人經兩造同意，得聲請代移轉
    之當事人承當訴訟；僅他造不同意者，移轉之當事人或第三
    人得聲請法院以裁定許第三人承當訴訟，民事訴訟法第254
    條第1、2項定有明文。是訴訟標的之法律關係移轉於第三人
    後，倘讓與人及其對造當事人對此均無爭執，受讓人即得依
    民事訴訟法第254條第2項前段規定，聲請代讓與人承當訴訟
    ，無須徵得讓與人全部同造當事人之同意。本件原告於民國
    104年12月15日以系爭土地全體共有人為被告，起訴請求分
    割系爭土地，其中如附表一所示之共有人即陳永隆等125人
    嗣將渠等就系爭土地之應有部分移轉予被告力新木業有限公
    司（下稱力新木業），陳堯宗則於107年9月30日將系爭土地
    應有部分移轉予洋億企業股份有限公司（下稱洋億公司），
    有系爭土地第一類謄本及在卷可憑（見本院卷四第583頁至
    第611頁）。力新木業於108年7月3日到庭聲請代陳永隆等12
    5人承當訴訟，為原告所同意（見本院卷四第545頁）；洋億
    公司另於109年5月4日具狀承當訴訟（見本院卷五第349頁）
    ，亦為兩造所不爭執，經核符合上開規定，自應准許。
三、按裁判分割共有物，屬形成判決，法院定共有物之分割方法
    ，固應斟酌當事人之聲明、共有物之性質、經濟效用及全體
    共有人之利益等，而本其自由裁量權為公平合理之分配，但
    並不受當事人聲明、主張或分管約定之拘束。是當事人主張
    之共有物分割方法，僅供法院參考，縱為分割方案之變更或
    追加，亦僅屬補充或更正事實上之陳述，而非訴之變更或追
    加。本件原告起訴請求分割兩造共有系爭土地，原主張分割
    方法為：「兩造所共有新北市○○區○○段000地號面積1,175.1
    9平方公尺、同段652地號面積2,365.92平方公尺、同段652-
    1地號面積16.72平方公尺、同段653地號面積416.65平方公
    尺及同段654地號面積128.41平方公尺，准予合併分割，分
    割方法如附圖一所示：附圖一編號A部分土地（面積約62.22
    平方公尺，實際以地政機關測量為準），歸由原告張智誠取
    得；如附圖一B部分土地（面積約447.92平方公尺，實際以
    地政機關測量為準），分歸由被告張樹仁取得；如附圖一C
    部分土地（面積約444.46平方公尺，實際以地政機關測量為
    準）分歸由被告王瓊珠取得；如附圖一D部分土地（面積約2
    6.67平方公尺，實際以地政機關測量為準）分歸由被告張樹
    泉取得；如附圖一E部分土地（面積88.89平方公尺，實際以
    地政機關測量為準）分歸由被告張靜文取得；如附圖一F部
    分土地（如黃色螢光筆所示，面積約1,612.49平方公尺，實
    際以地政機關測量為準）分配予原告起訴狀附表二所載共有
    人維持共有；如附圖一G部分土地（如粉紅螢光筆所示，面
    積約1,265.24平方公尺，實際以地政機關測量為準）分歸由
    被告陳沿聳、…財政部國有財產署北區分署（即陳林母之遺
    產管理人）等人取得，並保持公同共有；如附圖一H部分土
    地（如綠色螢光筆所示，面積約155平方公尺，實際以地政
    機關測量為準），分配予起訴狀附表三所載共有人維持共有
    。」等語。嗣迭經變更，終於110年6月15日以民事準備㈡狀
    變更訴之聲明為：㈠兩造共有646號等4筆土地土地准予合併
    分割，其分割方法如附圖二（即新北市中和地政事務所109
    年5月15日數值複丈字544號土地複丈成果圖所示），編號A
    部分，面積1,110.07平方公尺之土地分歸原告張智誠、被告
    王瓊珠、被告張樹仁、被告張靜文、被告張樹泉（下合稱為
    被告王瓊珠等4人）共同取得，並按附表四E欄所示權利範圍
    比例分別共有；編號B部分，面積2,976.10平方公尺之土地
    分歸被告力新木業取得。㈡652-1號土地分歸原告張智誠單獨
    取得。㈢被告力新木業應按附表二【子欄】所示補償金額，
    各補償原告張智誠、被告王瓊珠等4人、被告洋億企業股份
    有限公司（下稱洋億公司）。㈣原告張智誠及被告王瓊珠等4
    人各應按附表二【丑欄】所示補償金額補償被告洋億公司。
    ㈤原告張智誠應按附表二【寅欄】所示補償金額，各補償被
    告王瓊珠等4人、被告洋億公司、被告力新木業（下稱甲方
    案）。核其內容均係關於共有土地分割方案之更異，依上開
    說明，為不變更訴訟標的而更正事實上或法律上之陳述。
四、按於訴訟標的對於共同訴訟之各人必須合一確定者，言詞辯
    論期日，共同訴訟人中一人到場時，亦得由到場當事人之聲
    請由其一造辯論而為判決，民事訴訟法第385條第2項、第1
    項前段定有明文。查被告王瓊珠等4人經本院合法通知未於
    言詞辯論期日到場，核無民事訴訟法第386條所列各款情形
    ，爰依被告力新木業之聲請，為一造辯論而為判決。
貳、實體方面
一、原告主張：兩造共有系爭土地，系爭土地並無因物之使用目
    的不能分割情形，兩造亦未訂有不分割之契約，惟不能達成
    分割之協議等情，爰依民法第823條第1項、第824條第2至4
    項等規定，求為原物分割系爭土地，分割方式為：附圖二所
    示A部分面積1,110.07平方公尺土地分歸原告及被告王瓊珠
    等4人共同取得，並依附表四【E欄】所示權利比例範圍分別
    共有。B部分面積2,976.10平方公尺分歸力新木業所有。652
    -1號土地為軍事用地，無法與646號等4筆土地合併分割，請
    求分歸原告單獨取得，再以金錢找補（即甲方案）。原告提
    出之甲方案，被告力新木業分得土地可做建築基地使用，開
    發容易，原告及被告王瓊珠等4人則可鄰接其等所有毗鄰系
    爭土地之同段之659、659-1、659-2地號土地及新北市○○區○
    ○段000地號土地，使用上完整，被告王瓊珠亦可提供系爭土
    地上房屋供親友居住。原告依甲方案分得土地，依前述使用
    方式，僅需供行人行走即可，如以人工鋪設步道即可供行人
    出入移動，原告已與被告王瓊珠、張樹仁、訴外人吳進憲、
    呂艷莎、王克政召開分管會議，同意原告及被告王瓊珠、張
    樹仁分管使用新北市○○區○○段000號土地（下簡稱955號土地
    ）之部分作為設置階梯步道使用，不至於形成袋地。被告力
    新木業所提出分割方案（下稱乙方案，詳如下述），雖以新
    北市○○區○○街00號道路以連接建築線，然原告及被告王瓊珠
    等4人分得之部分，連接建築線部分為同段649地號上緣，無
    從確認是否已足2公尺，依建築技術規則建築設計施工編第2
    條規定，無法作為建築基地使用，且被告力新木業提出分割
    方案更將使原告及被告王瓊珠等4人分得土地裂解，且屬不
    規則形，不利開發等語，並聲明：㈠兩造共有646號等4筆土
    地准予合併分割，其分割方法為：附圖二編號A部分，面積1
    ,110.07平方公尺之土地分歸原告張智誠及被告王瓊珠等4人
    共同取得，並按附表四【E欄】所示權利範圍比例分別共有
    ；編號B部分，面積2,976.10平方公尺之土地分歸力新木業
    取得。㈡652-1號土地分歸原告張智誠單獨取得。㈢被告力新
    木業應按附表二【子欄】所示補償金額，各補償原告張智誠
    、被告王瓊珠等4人、被告洋億公司。㈣原告張智誠及被告王
    瓊珠等4人各應按附表二【丑欄】所示補償金額補償被告洋
    億公司。㈤原告張智誠應按附表二【寅欄】所示補償金額，
    各補償被告王瓊珠等4人、被告洋億公司、被告力新木業。
二、被告則以：
  ㈠被告力新木業答辯略以：請求原物分割系爭土地。系爭土地
    南側並未鄰接民安街，與系爭土地南側臨接之新北市○○區○○
    段000地號土地與民安街間亦有明顯高低落差，無法順利通
    行，故原告提出之甲方案將形成袋地，需另向財政部國有財
    產署申請通行新北市○○區○○段000地號土地通行至民安街，
    更無法申請指定建築線，從而無法申請建照，無法透過本件
    分割共有物達成促進系爭土地經濟利用價值。被告力新木業
    所提出乙方案，原告及被告王瓊珠等4人可分得如附圖三所
    示B部分土地，可由既成道路通行，被告力新木業所提出分
    割方案對原告及被告王瓊珠等4人並無不利，又652-1號土地
    屬軍事用地無法一併分割，建議依應有部分比例維持共有，
    如認不適宜維持兩造共有，則可分配予被告力新木業單獨所
    有，再以金錢補償其他共有人。被告洋億公司持份細小無法
    建築，其應有部分應與原告及被告王瓊珠等4人合併計算，
    再以金錢補償等語，資為抗辯，並聲明：⒈兩造共有646號等
    4筆土地准予合併分割，分割方式為：附圖三B部分面積1,11
    0.06平方公尺，分歸原告張智誠、被告王瓊珠等4人如附表
    四【E欄】所示之比例分別共有；附圖三所示A部分面積2,97
    6.11平方公尺，分歸被告力新木業單獨所有。⒉652-1號土地
    分歸被告力新木業單獨所有。⒊原告及被告王瓊珠等4人各應
    補償被告洋億公司如附表三【X欄】所示之金額。⒋被告力新
    木業應補償原告張智誠、被告王瓊珠等4人及被告洋億公司
    如附表三【Y欄】所示之金額。
  ㈡被告洋億公司答辯略以：系爭土地依不動產估價師所提供之
    估價報告（下稱系爭估價報告），合併出售之價值會較分割
    為高，故為謀求全體共有人之利益，認系爭土地應全部一起
    變價分割等語，資為抗辯，並聲明：兩造共有系爭土地應予
    分割，分割方式為：請求變價分割。
  ㈢被告王瓊珠等4人未於言詞辯論期日到場，其於言詞辯論終結
    後提出書狀答辯略以：被告力新木業提出乙方案將使被告力
    新木業控制既成道路，單獨申請建築執照；然渠等分得之附
    圖三B部分，既成巷道僅2公尺寬，無法為建築使用。原告甲
    方案較可發揮系爭土地經濟效益，且系爭土地早於39年間即
    由原地主與原告及被告王瓊珠等4人達成默示分管協議，依
    原告提出甲方案始符默示分管意旨等語，資為抗辯。
三、參加人主張略以：同意被告力新木業分割方案，之後參加人
    之抵押權會直接轉被告力新木業取得之土地等語。
四、按各共有人，除法令另有規定外，得隨時請求分割共有物。
    但因物之使用目的不能分割或契約訂有不分割之期限者，不
    在此限，民法第823條第1項定有明文。且按共有物之分割，
    依共有人協議之方法行之。分割之方法，不能協議決定者，
    或於協議決定後因消滅時效完成經共有人拒絕履行者，法院
    得因任何共有人之請求為判決分割。以原物為分配時，因共
    有人之利益或其他必要情形，得就共有物之一部分仍維持共
    有，民法第824條第1、2、4項亦定有明文。共有人部分相同
    之相鄰數不動產，各該不動產均具應有部分之共有人，經各
    不動產應有部分過半數共有人之同意，得適用前項規定，請
    求合併分割。但法院認合併分割為不適當者，仍分別分割之
    ，同法第824條第6項亦分別定有明文。經查：系爭土地相毗
    鄰，均為兩造所共有，應有部分如附表四【B欄】所示，其
    中646號等4筆土地屬於住宅區，652-1號土地則為軍事區，
    而兩造亦未主張系爭土地有不能分割或不分割之協議，且迄
    至本件言詞辯論終結前，兩造確無法就分割方案達成共識，
    則原告請求裁判合併分割646號等4筆土地，另訴請分割652-
    1號土地，於法並無不合，應予准許。
五、系爭土地之分割方法：
  ㈠按分割之方法不能協議決定，或於協議決定後因消滅時效完
    成經共有人拒絕履行者，法院得因任何共有人之請求，命為
    下列之分配：一、以原物分配於各共有人。但各共有人均受
    原物之分配顯有困難者，得將原物分配於部分共有人。二、
    原物分配顯有困難時，得變賣共有物，以價金分配於各共有
    人；或以原物之一部分分配於各共有人，他部分變賣，以價
    金分配於各共有人。以原物為分配時，如共有人中有未受分
    配，或不能按其應有部分受分配者，得以金錢補償之。以原
    物為分配時，因共有人之利益或其他必要情形，得就共有物
    之一部分仍維持共有，民法第824條第2項、第3項、第4項分
    別定有明文。再按分割共有物，究以原物分割或變價分配其
    價金，法院固有自由裁量之權，不受共有人主張之拘束，但
    仍應斟酌當事人之聲明，共有物之性質、經濟效用及全體共
    有人利益等，公平裁量。必於原物分配有困難者，始予變賣
    ，以價金分配於各共有人，如法院僅因應有部分所占比例不
    多或甚少之共有人，依其應有部分無法分得足供建築用或其
    他使用之面積，即將共有土地變價分割，不顧原可按其應有
    部分使用土地之其他共有人利益，尤其此等共有人對共有物
    在感情上或生活上有密不可分之依存關係，則其所定之分割
    方法，是否適當，有無符合公平原則，即值推求（最高法院
    98年度台上字第2058號判決參照）。
  ㈡經查：646號土地面積1,175.19平方公尺、652號土地面積2,3
    65.92平方公尺、653號土地面積416.65平方公尺、654號土
    地面積128.41平方公尺，則646號等4筆土地面積合計為4,08
    6.17平方公尺，有上開土地第一類謄本為憑（見本院卷四第
    583頁至第611頁）。可認646號等4筆土地占地遼闊，而依原
    告所提出甲方案或被告力新木業所提出乙方案，均僅將646
    號等4筆土地區分為A、B兩部分，另將652-1號土地分歸一人
    單獨所有，未再予細分至嚴重減損系爭土地價值，足認系爭
    土地以原物分割並無事實上或法律上之困難，而原告及被告
    王瓊珠等4人於系爭土地上，原建有門牌號碼新北市○○區○○
    街00巷00號房屋，就系爭土地有一定依存關係，而被告力新
    木業就系爭土地有至少180分之131之應有部分，依應有部分
    分得之土地範圍，亦可直接進行利用發展，且無論原告或被
    告力新木業所提出之甲、乙方案，均主張以原物進行分割，
    是基於共有人間意願，變價分割顯非妥適。被告洋億公司主
    張以變價方式為分割，自難採取。
  ㈢而原告及被告力新木業各自提出甲方案與乙方案，並反對對
    造提出之方案，爰審酌當事人之意願及系爭土地之性質、使
    用情形、經濟效用、各共有人之利害關係及公平原則，詳述
    如下：
  ⒈原告提出甲方案，將646號等4筆土地南方如附圖二A部分合計
    1,126.79平方公尺分歸原告、被告王瓊珠等4人及被告洋億
    公司，附圖二北方B部分則分歸被告力新木業，而位於系爭
    土地南方毗鄰652號土地之652-1地號土地，因無法與646號
    等4筆土地合併分割，故分歸由原告單獨所有。然系爭土地
    四周可與既有公用道路連接通行處，僅有系爭土地北方，且
    系爭土地南方界址未臨接民安街，系爭土地南側臨接新北市
    ○○區○○段000地號等土地，與民安街亦有明顯高低差無法直
    接互相跨越通行，業經本院於107年10月25日勘驗明確。是
    依原告提出之甲方案，將導致附圖二A部分形成袋地，無法
    順利通行，難認為妥適之分割方案。
  ⒉原告雖主張有與被告王瓊珠、張樹仁向財政部國有財產署北
    區分署（下簡稱財產署北區分署）申請通行新北市○○區○○段
    000地號土地，然渠等申請業經財產署北區分署於109年6月3
    0日以台財產北管字第10900181170號函駁回，上三人不服提
    起訴願，經財政部以00000000號訴願決定書為不受理之決定
    ，有財產署北區分署109年10月29日台財產北管字第1090032
    3150號函及所附中和市○○段000地號國有土地相關文件為憑
    （見本院卷六第345頁至第405頁），原告主張得通行新北市
    ○○區○○段000地號土地抵達民安街，難認可採。原告另主張
    依其分割方案，被告王瓊珠取得附圖二A部分土地後，係將
    房屋提供親友居住，僅需設置供行人通行之階梯，而渠等已
    與955號土地共有人達成分管協議，同意由原告及被告王瓊
    珠等人分管設置階梯步道等語。然原告上開主張，核與其與
    108年7月3日審理時自承分得附圖二A部分，並未要求保留新
    北市○○區○○街00巷00○00號建物等語相違（見本院卷四第548
    頁），則原告主張僅需設置行人通行階梯云云，當無足採。
    且原告主張於系爭土地A部分設置階梯，顯然無法因應將來
    消防車輛救災活動空間，是縱原告已取得955號土地共有人
    同意分管，經考量交通及公共安全之需，仍非妥適之分割方
    案。
  ⒊另觀被告力新木業所提出乙方案，將附圖三西南側A部分合計
    2,976.11平方公尺土地分歸被告力新木業，東北側B部分合
    計1,110.06平方公尺土地分歸原告及被告王瓊珠等4人，兩
    造均可利用系爭土地北方現有巷道通行，不至於形成袋地，
    較不易衍生後續紛爭。又本院將原告提出甲方案與被告力新
    木業提出之乙方案送請社團法人新北市不動產估價師公會進
    行估價，原告所提出甲方案，646號等4筆土地整體價值合計
    為9億7,700萬837元【計算式：2億2,434萬5,147元＋7億5,26
    5萬5,690元＝9億7,700萬837元】（見外附系爭估價報告書第
    66頁），而被告力新木業所提出乙方案，646號等4筆土地整
    體價值為10億167萬9,123元【計算式：7億3,837萬2.891元＋
    2億6,330萬6,232元＝10億167萬9,123元】（見外附系爭估價
    報告書第62頁），故被告力新木業所提出乙方案土地整體價
    值顯然較高；再單以原告及被告王瓊珠等4人分割取得之土
    地價值觀之，依原告甲方案，渠等分得土地價值為2億2,434
    萬5,147元，倘依被告力新木業提出之乙方案，原告等人取
    得土地價值則為2億6,330萬6,232元，是採取乙方案原告及
    被告王瓊珠等4人取得之土地價值亦較高，乙方案對於原告
    及王瓊珠等4人亦非顯然不公，尚屬妥適。
　⒋又652-1號土地位於系爭土地南方，與被告力新木業依乙方案
    分得之A部分652號土地鄰接，且652號土地與652-1號土地南
    側邊界為同一直線連結，故652-1號土地倘分歸被告力新木
    業單獨所有，邊界完整，較能生土地整體利用之效。原告及
    被告王瓊珠等4人於系爭土地南方雖有新北市○○區○○段000○0
    0000○00000地號土地，然上開土地面積較小，地界亦屬曲折
    ，且與鄰近之民安街有高低落差，亦如前述，是652-1號土
    地如分由原告或被告王瓊珠等4人，其整體價值自然較低，
    是652-1分歸被告力新木業所有，並補償原告及被告王瓊珠
    等4人，對於全體共有人當屬價值較高之分割方式。
  ⒌被告洋億公司雖一度主張系爭估價報告低估系爭土地價格云
    云，然始終未提出相關證據以實其說，而系爭估價報告係由
    專業之不動產估價師蔡再興進行估價，有鑑定報告內附新北
    市不動產估價師公會會員證書為憑。而系爭鑑定報告兼採比
    較法及土地開發分析法評估比準地（本件以新北市○○區○○段
    000地號土地為比準地）之合理價格，再依比準地與系爭土
    地及各分割區塊個別條件差異進行調整各宗土地之合理價格
    ，並審酌652-1土地為軍事用地，產權為私人所有，性質類
    似於公共設施保留地，據以評估系爭土地整體價值，符合不
    動產估價技術規則第14條、第97條規定，是系爭估價報告乃
    鑑定人針對系爭土地一般因素分析、不動產市場概況、區域
    因素分析、個別因素分析、最有效使用分析，兼採比較法及
    土地開發分析法等兩種估價方法進行評估，其鑑價結果應屬
    客觀公正可採，被告洋億公司空言爭執系爭估價報告價格偏
    低，難認可採，更無依其聲請再度鑑定系爭土地價格之必要
    。
  ⒍按未記載於準備程序筆錄之事項，於準備程序後行言詞辯論
    時，不得主張之。但法院應依職權調查之事項，或主張該事
    項不甚延滯訴訟，或經釋明非因重大過失不能在準備程序提
    出者，不在此限，民事訴訟法第276條定有明文。經查，原
    告主張依被告力新木業乙分案分得之附圖三所示B部分土地
    無法作為建築使用，然未提出證據以實其說。原告雖於本院
    110年11月10日言詞辯論時當庭提出民事聲請調查證據狀，
    聲請函詢新北市建築師公會附圖三B部分土地是否符合建築
    技術規則建築設計施工編之規定，然新北市中和地政事務所
    於109年6月1日即已完成甲、乙方案之土地復丈成果圖，本
    院於109年6月16日通知兩造前來閱卷、109年9月28日函請兩
    造於109年10月16日前提出證據調查聲請（分見本院卷六第7
    7頁、第89頁、第245頁），原告卻遲至110年11月10日提出
    聲請，似有礙訴訟之終結而有延滯訴訟之虞，其請求函詢已
    難准許。
　⒎又被告王瓊珠等4人以書狀辯稱渠等與原地主有默示分管協議
    等，係於言詞辯論終結後提出書狀，本院依法無從考量，附
    此敘明。　
六、再按以原物為分配時，如共有人中，有不能按其應有部分受
    分配者，得以金錢補償之，民法第824條第3項定有明文。上
    開條項所明定者，包含以原物分配，但換算價值卻不合於應
    有部分之比例時，以價金補償之情形。又「原物分割而應以
    金錢為補償者，倘分得較高及分得較低之共有人均為多數時
    ，該每一分得較高之共有人即應就其補償金額對於分得較低
    之共有人全體為補償，並依各該短少部分之比例，定其給付
    金額，方符共有物原物分割為共有物應有部分互相移轉之本
    旨」（最高法院85年台上字第2676號判例意旨參照）。經查
    ：被告力新木業所提出乙方案中將被告洋億公司之應有部分
    分歸由原告及被告王瓊珠等4人分別共有，又乙方案中原告
    及被告王瓊珠等4人分得如附圖三B部分實際價值較應有價值
    為低，揆諸上開說明，自應分別對被告洋億公司及原告、被
    告王瓊珠等4人為補償。而本院衡諸系爭估價報告所採用估
    價方式公正可採，已如前述，自得做為系爭土地計算價格及
    找補之依據。爰以系爭估價報告所載被告力新木業乙方案分
    割後646號等4筆土地價值合計為10億167萬9,123元，原告及
    被告王瓊珠等4人分得B部分土地價值2億6,330萬6,232元、
    被告力新木業分得A部分土地價值7億3,837萬2,891元（見外
    附之系爭估價報告書第63頁）、652-1地號土地總價為250萬
    6,328元，參酌原告及被告王瓊珠等4人之應有部分、換算之
    土地面積，循此計算被告力新木業應補償原告、被告王瓊珠
    等4人及被告洋億公司之金額如附表四【J欄】、原告及被告
    王瓊珠等4人應補償被告洋億公司之金額如附表四【K欄】。
七、綜上所述，原告依民法第823條第1項前段、第824條第2項、
    第5項請求分割系爭土地，為有理由，應予准許，並且審酌
    系爭土地之性質、使用情形、經濟效益、全體共有人之利益
    等節，認應依原物分割之乙方案，並將652-1號土地分配予
    被告力新木業為適當，爰判決如主文所示。
八、本件事證已臻明確，兩造其餘主張、陳述及所提之證據暨攻
    擊防禦方法，經本院審酌後，認與本件判決之結果不生影響
    ，爰不另一一論述，附此敘明。
九、訴訟費用負擔之依據：末按因共有物分割、經界或其他性質
    上類似之事件涉訟，由敗訴當事人負擔訴訟費用顯失公平者
    ，法院得酌量情形，命勝訴之當事人負擔其一部，民事訴訟
    法第80條之1定有明文。本件係因分割共有物而涉訟，兩造
    之行為均可認按當時之訴訟程度，為伸張或防禦權利所必要
    ，又分割共有物之訴，乃形成訴訟，法院不受當事人聲明分
    割方法之拘束，故實質上並無所謂何造勝訴、敗訴之問題，
    爰審酌兩造各自因本件分割訴訟所得之利益等情，認本件訴
    訟費用，應由兩造依系爭土地應有部分比例分擔，始為公平
    ，附此敘明。
中　　華　　民　　國　 110　　年　　12　　月　　15　　日
                  民事第五庭  審判長法  官  高文淵

                                    法  官  連士綱

                                    法　官　王  廷
以上正本係照原本作成。
如對本判決上訴，須於判決送達後20日內向本院提出上訴狀。如
委任律師提起上訴者，應一併繳納上訴審裁判費。
中　　華　　民　　國　　110 　年　　12　　月　　16　　日
                                    書記官　張雅筑

附表一：由力新木業承當訴訟之當事人
當事人 簡稱 被告陳永隆、林吉時、陳建良、陳郭淑玉、陳厚儒、陳厚潔、陳厚逸、陳厚璋、陳與紋、陳清香、陳玉霞、陳資織、陳穗芽、陳榮裕、劉正啟、劉正智、陳沿聳、陳芸薇、陳智惠、陳美惠、黃文宗、鄭進財、鄭火榮、鄭珠蘭、鄭秀蘭、范鄭阿秋、范裕煌、范裕春、范燕玉、范嘉真、范永吉、范鑾、陳世逸、陳如珠、陳世昌、陳世興、陳敏慧、陳秀鈴、林火明、林能銳、莊玉琴、蔡宗隆、蔡宗輝、蔡何秋梅、林陳秀銮、蔡玉坪、羅友雄、羅文伶、羅美月、羅美秀、羅芬蘭、羅美珠、羅美鳳、羅美玲、鄭阿田、陳許金鳳、陳振榮、陳照仁、陳堯輝、劉正發、劉麗君、劉麗蓉、陳佳暉、陳世斌、陳姚璇、陳玟瑾、黃麗珍、黃謹雅、黃清韻、黃秀卿、黃秀媛、黃秀綿、黃秀娟、鄭瑞雄、羅鄭秀、楊來吉、楊永隆、楊永盛、楊素蘭、唐齡齡、陳振溶、陳振發、陳月桂、陳月蜂、陳月敏、陳正德、陳武德、陳文德、陳潤德、楊添來、楊晉堅、楊堅固、李思樺、李沛緹、楊月英、楊珠英、楊愛蕾、陳綉卿、陳綉霞、范永成、范林美月、范國彬、唐淑華、范國榮、范淑慧、陳世雄、陳萬華、呂陳月娥、葉黃淑卿、黃愛清、黃文碩、黃崑厚、黃宗欽、黃麗錦、莊淨淵、呂吉雄、呂玉梅、蔡明珠、陳修、張陳錦綿、陳振富、陳玲玲、陳惠玲、楊玉雲、財政部國有財產署北區分署 被告陳永隆等125人 

附表二：原告主張補償金額
姓名 應受被告力新木業補償金額 【子欄】 原告及王瓊珠等4人補償洋億公司金額【丑欄】 原告張智誠補償金額【寅欄】 張智誠 229萬2,380元 51萬8,925元 無 王瓊珠 1,637萬4,900元 371萬2,991元 27萬8,481元 張樹仁 1,650萬6,651元 374萬8,779元 26萬4,557元 張靜文 327萬5,200元 74萬2,598元 5萬5,696元 張樹泉 98萬2,449元 22萬3,674元 1萬6,709元 力新木業 無 無 182萬4,050元 洋億公司 163萬7,964元 無 姓名 

附表三：被告力新木業主張補償金額
姓名 原告及被告王瓊珠等4人補償洋億公司金額 【X欄】 被告力新木業應補償金額【Y欄】 張智誠 60萬9,049元 53萬883元 王瓊珠 435萬7,850元 379萬2,185元 張樹仁 439萬9,854元 380萬6,532元 張靜文 87萬1,570元 75萬8,484元 張樹泉 26萬2,521元 22萬7,522元 洋億公司 無 37萬9,302元 

附表四
編號 姓名 【A欄】 土地應有部分【B欄】（652-1地號土地應有部分均同652地號土地） 土地應有部分換算面積（平方公尺）【C欄】 每人分得土地總面積（平方公尺）【D欄】 分割後每人應有部分【E欄】 土地應得價值 【F欄】 實得土地價值 【G欄】 646等4筆土地找補金額 【H欄】 652-1地號土地補償金額【I欄】 力新木業應補償金額【J欄】 應補償洋億公司金額【K欄】 1 王瓊珠 646號土地：9分之1 130.5767 442.6 1000分之415 1億849萬8,467元 1億498萬4,720元 351萬3,747元 27萬8,481元 379萬2,228元 435萬7,850元   652號土地：9分之1 262.88           653號土地：9分之1 46.29           654號土地：45分之1 2.85         2 張樹仁 646號土地：180 分之19 124.0478 446.16 1000分之419 1億937萬1,161元 1億582萬9,152元 354萬2,009元 26萬4,557元 380萬6,566元  439萬9,854元   652號土地：180 分之19 249.74           653號土地：180 分之19 43.98           654號土地：900分之199 28.39         3 張智誠 646號土地：450 分之7 18.2807 61.96 1000分之58 1,518萬8,805元 1,469萬6,912元 49萬1,893元 3萬8,987元 53萬880元 60萬9,049元   652號土地：450 分之7 36.8           653號土地：450 分之7 6.48           654號土地：2250分之7 0.4         4 張靜文 646號土地：45分之1 26.1153 88.53 1000分之83 2,170萬2,145元 2,099萬9,316元 70萬2,829元 5萬5,696 元 75萬8,525元 87萬1,570元   652號土地：45分之1 52.58           653號土地：45分之1 9.26           654號土地：225分之1 0.57         5 張樹泉 646號土地：450 分之3 7.8346 26.55 1000分之25 650萬8,437元 629萬7,660元 21萬777元 1萬6,709元 22萬7,486元 26萬2,521元   652號土地：450 分之3 15.77           653號土地：450 分之3 2.78           654號土地：2250分之3 0.17         6 洋億公司 646號土地：90分之1 13.0577 44.27 無 1,085萬2,298元 1,050萬844元 35萬1,454元 2萬7,848元 37萬9,302元 無   652號土地：90分之1 26.29           653號土地：90分之1 4.63           654號土地：450分之1 0.29         7 力新木業 646號土地：180分之131 855.2772 2976.11                                     無相關費用或毋庸計算         652號土地：180分之131 1721.86           653號土地：180分之131 303.23           654號土地：900分之671 95.74         備註：     1.各共有人652-1地號土地應有部分均同652號土地，不另列表。     2.【E欄】計算方式依原告及王瓊珠等4人每人分得之土地面積除以其等分得土地總面積（1,065.79平方公尺）。     3.【F欄】計算方式係依646等4筆土地總價按分得面積比例計算。     4.【G欄】計算方式依B區塊土地總價（報告第63頁）依分得比例計算。     5.【I欄】計算方式係依652-1號土地總價依共有比例計算。                        


附表五：訴訟費用負擔比例
姓名 負擔比例 張智誠 2％ 王瓊珠 11％ 張樹仁 11％ 張靜文 2％ 張樹泉 1％ 力新木業 72% 洋億公司 1％